【裁判字號】    98,聲判,88
【裁判日期】    990301
【裁判案由】    聲請交付審判
【裁判全文】
臺灣高雄地方法院刑事裁定              98年度聲判字第88號
聲  請  人  乙○○
            甲○○
共      同
代  理  人  蔡淑媛律師
被      告  丙○○
上列聲請人因告訴被告誣告等案件，不服台灣高等法院高雄分院
檢察署檢察長駁回再議之處分（原不起訴處分案號：臺灣高雄地
方法院檢察署98年度偵字第15168 號），聲請交付審判，本院裁
定如下：
    主  文
聲請駁回。
    理  由
一、按告訴人不服上級法院檢察署檢察長或檢察總長認再議為無
    理由而駁回之處分者，得於接受處分書後10日內委任律師提
    出理由狀，向該管第一審法院聲請交付審判。法院認為交付
    審判之聲請不合法或無理由者，應駁回之。刑事訴訟法第
    258 條之1 、第258 條之3 第2 項前段，分別定有明文。
二、本件聲請人即告訴人（下稱聲請人）乙○○、侯耕宇以被告
    丙○○涉犯誣告案件，向臺灣高雄地方法院檢察署檢察官提
    出告訴，經臺灣高雄地方法院檢察署檢察官以98年度偵字第
    15168 號為不起訴處分後，聲請人不服，聲請再議，嗣經臺
    灣高等法院高雄分院檢察署檢察長認聲請人聲請再議為無理
    由，於民國98年9 月21日以98年度上聲議字第1467號處分書
    駁回再議之聲請，有各該處分書附卷可憑。茲聲請人不服臺
    灣高等法院檢察署檢察長駁回再議之處分，經委任律師為代
    理人，於98年10月5 日向本院聲請交付審判，未逾法定不變
    期間，揆諸前揭法條規定相符，業經本院調閱上開卷宗核閱
    無訛，合先敘明。
三、聲請人不服臺灣高等法院高雄分院檢察署檢察長駁回再議之
    處分，而聲請交付審判，其意旨略以：
  (一)關於被告涉犯誣告罪嫌部分：
    1.聲請人乙○○、甲○○所以認被告涉有誣告罪嫌，乃因高
      雄銀行總行於87年8 月21日、88年12月30日分別以總行名
      義向法務部調查局高雄市調查處告發以及向臺灣高雄地方
      法院檢察署告訴聲請人乙○○、甲○○詐欺，無非以被告
      於87年7 月24日任職高雄銀行右昌分行經理時所撰寫並指
      控聲請人乙○○、甲○○有惡意倒閉、捲款潛逃、脫產嫌
      疑等不實事實之處理報告為主要依據，且高雄銀行總行所
      提告訴狀之撰狀人亦署名為高雄銀行右昌分行。然被告既
      已於上開處理報告中明確記載，其自87年7 月14日至87年
      7 月18日止，前往聲請人所經營之星興鋼鐵工業股份有限
      公司（下稱星興公司）勘查，營運情形均屬正常，卻仍於
      87年7 月20日拒絕星興公司及聲請人甲○○動用乙種活期
      存款帳戶之存款，使聲請人於87年7 月21日起即陷於資金
      調度困難之窘境，且被告明知聲請人甲○○於87年7 月20
      日前人在加拿大度假無法出面說明，自87年7 月21日返國
      後即忙於調度現金無暇出面說明，仍於87年7 月24日以聲
      請人甲○○迄今拒不說明為主要理由，呈報上開處理報告
      於高雄銀行總行審查部，終使高雄銀行總行於87年8 月21
      日、88年12月30日分別向法務部調查局高雄市調查處以及
      臺灣高雄地方法院檢察署告發聲請人乙○○、甲○○詐欺
      ，並均經臺灣高雄地方法院檢察署偵查起訴（原偵查案號
      ：88年度偵字第20485 號、89年度偵字第867 號）；且被
      告尚於偵查中之87年10月22日指示同分行放款科襄理顏姿
      丹至調查局作出聲請人係利用高雄銀行舉辦短期放款促銷
      競賽之機會，以清償第一商業銀行楠梓分行舊欠為由，自
      87年4 月24日至同年6 月25日止，向高雄銀行借貸4 次短
      期週轉金，金額共計1 億9828萬元云云之證述，以迴護自
      己之上開不實處理報告，此等證詞又於審判中經高雄銀行
      告訴代理人余偉誠所否認，嗣雖經本院與臺灣高等法院高
      雄分院以90年度重訴字第39號及92年度上易字第361 號判
      處無罪確定，然被告上開行為已經造成星興公司倒閉之結
      果。
    2.聲請人既經本院與臺灣高等法院高雄分院為無罪之判決，
      而被告又係不依其親自訪查之結果據實判斷，而撰寫不實
      之處理報告，使高雄銀行總行告發聲請人乙○○、甲○○
      詐欺，嗣又指示同分行襄理顏姿丹提出迴護其不實指訴之
      證詞，已難認被告非實際虛捏事實實施誣告行為之人，然
      原不起訴處分及駁回再議處分意旨僅以被告之處理報告並
      未建議高雄銀行總行提出刑事告發及告訴，高雄銀行總行
      係以自己之名義告發，被告並未具名為告發人，而證人乙
      ○○所提之證詞係出於自己之主觀判斷，與被告無關，且
      檢察官斟酌相關證據之後，亦認聲請人之犯嫌堪以認定而
      提起公訴，認定被告上簽總行之處理報告內容要有所據云
      云為由，為不起訴及駁回再議之處分，其認事用法均有違
      誤。
  (二)關於被告涉犯背信罪嫌部份：
    聲請人乙○○、甲○○所以認被告涉有背信罪嫌，乃因被告
    任意拒絕聲請人甲○○動用星興公司與自己設於高雄銀行右
    昌分行之乙種活期帳戶內之存款，然星興公司與高雄銀行之
    約定書僅約定：「立約人同意寄存於貴行之各種存款及對貴
    行之一切債權，縱其清償期尚未屆至，貴行得以之行使抵銷
    權」，然高雄銀行對聲請人甲○○並無任何已屆清償期之債
    權可與聲請人甲○○對高雄銀行之債權（不論有無屆清償期
    ）抵銷，而與民法第334 條之要件不合，故認被告上開凍結
    聲請人甲○○動用存款之行為，與星興公司與高雄銀行之上
    開約定內容不合，係違背被告自己應以代理人或使用人身分
    為高雄銀行履行對被告依銀行法第7 條所負之付款義務，因
    而違背被告對聲請人甲○○及星興公司之任務，使聲請人甲
    ○○與星興公司因被告凍結存款而受有損害，原不起訴處分
    認為被告係依據上開約定凍結星興公司與聲請人甲○○之存
    款，原駁回再議處分認為聲請人甲○○與被告間無委任關係
    ，非背信罪之直接被害人，均有違誤。請准交付審判，以保
    權益。
四、次按刑事訴訟法於91年2 月8 日經修正公布，增定第258 條
    之1 「聲請交付審判」規定，此乃對於「檢察官不起訴或緩
    起訴裁量權」制衡之一種外部監督機制，此時，法院僅在就
    檢察官所為不起訴或緩起訴之處分是否正確加以審查，以防
    止檢察機關濫權，依此立法精神，法院就聲請交付審判案件
    之審查，所謂「得為必要之調查」，其調查證據之範圍，自
    應以偵查中曾顯現之證據為限，不可就告訴人新提出之證據
    再為調查，亦不可蒐集偵查卷以外之證據，否則將與刑事訴
    訟法第260 條之再行起訴規定，混淆不清，亦將使法院兼任
    檢察官之角色而有回復「糾問制度」之虞。再按刑事訴訟法
    第258 條之1 規定告訴人得向法院聲請交付審判，係對於「
    檢察官不起訴或緩起訴裁量權」制衡之一種外部監督機制，
    法院僅就檢察官所為不起訴或緩起訴之處分是否正確加以審
    查，以防止檢察機關濫權，依此立法精神，同法第258 條之
    3 第3 項規定法院審查聲請交付審判案件時「得為必要之調
    查」，其調查證據之範圍，自應以偵查中曾顯現之證據為限
    ；而同法第260 條對於不起訴處分已確定或緩起訴處分期滿
    未經撤銷者得再行起訴之規定，其立法理由說明該條所謂不
    起訴處分已確定者，包括「聲請法院交付審判復經駁回者」
    之情形在內，是前述「得為必要之調查」，其調查證據範圍
    ，更應以偵查中曾顯現之證據為限，不得就告訴人新提出之
    證據再為調查，亦不得蒐集偵查卷以外之證據，否則，將與
    刑事訴訟法第260 條之再行起訴規定，混淆不清，亦將使法
    院僭越檢察官之職權，而有回復「糾問制度」之虞；且法院
    裁定交付審判，即如同檢察官提起公訴使案件進入審判程序
    ，是法院裁定交付審判之前提，必須偵查卷內所存證據已符
    合刑事訴訟法第251 條第1 項規定「足認被告有犯罪嫌疑」
    而檢察官應提起公訴之情形，亦即該案件已經跨越起訴門檻
    ，否則，縱或法院對於檢察官所認定之基礎事實有不同之判
    斷，但如該案件仍須另行蒐證偵查始能判斷應否交付審判者
    ，因交付審判審查制度並無如同再議救濟制度得為發回原檢
    察官續行偵查之設計，法院仍應依同法第258 條之3 第2 項
    前段之規定，以聲請無理由而裁定駁回。
五、本院調閱原偵查卷後經查，原不起訴處分書、再議駁回處分
    書認依調查結果，尚難認被告等有何誣告、背信之犯行，其
    理由已論列甚詳，惟聲請人仍執陳詞再予爭執。按犯罪事實
    應依證據認定之，無證據不得認定犯罪事實，刑事訴訟法第
    154 條第2 項定有明文。又按認定不利於被告之事實，須依
    積極證據，苟積極證據不足為不利於被告事實之認定時，即
    應為有利於被告之認定，更不必有何有利之證據；另告訴人
    之告訴，係以使被告受刑事訴追為目的，是其陳述是否與事
    實相符，仍應調查其他證據以資審認，且事實之認定，應憑
    證據，如未能發現相當證據，或證據不足以證明，自不能以
    推測或擬制之方法，以為基礎，最高法院分別著有30年上字
    第816 號、52年臺上字第1300號、40年臺上字第86號判例可
    資參照。此「無罪推定」及「罪疑惟輕」之原則，為刑事訴
    訟制度之主要基礎，亦為刑事訴訟法於92年2 月6 日修正時
    增訂第154 條第1 項之精神所在。經查：
  (一)按誣告罪之成立，須其申告內容完全出於憑空捏造，若所告
    尚非全然無因，袛因缺乏積極證據證明致被誣告人不受訴追
    處罰者，尚難遽以誣告論罪。且若有出於誤會或懷疑有此事
    實而為申告，以致不能證明其所訴之事實為真實，縱被訴人
    不負刑責，而告訴人本缺乏誣告之故意，亦難成立誣告罪名
    。此亦有最高法院43年臺上字第251 號、44年臺上字第892
    號判例可參。
  (二)本件高雄銀行總行於87年8 月21日以87高密政字第353 號函
    向法務部調查局高雄市調查處告發星興鋼鐵公司惡性倒閉及
    捲款潛逃之嫌，其行文所用之大印為總經理陳文章之簽名章
    ；於88年12月30日向臺灣高雄地方法院檢察署提出之告訴狀
    ，行文所用之大印為高雄銀行股份有限公司，小印為代表人
    陳建隆，因認兩案之告訴人均係高雄銀行總行，並非被告等
    情，有該高雄銀行總行87高密政字第353 號函、刑事告訴狀
    在卷為憑；再被告所稱前案偵審過程，自始未出庭過並陳述
    過任何意見一情，為聲請人甲○○於偵查中所不否認，並經
    原承辦檢察官調閱同署88年度偵字第20485 號、89年度偵字
    第876 號、本院90年度重訴字第39號、臺灣高等法院高雄分
    院92年度上易第361 號卷宗查閱無訛。有原不起訴處分書在
    卷可參，並經本院調取臺灣高雄地方法院檢察署97年度他字
    第4908號、98年度偵字第15168 號卷宗查證屬實。是原不起
    訴處分認定被告於前案並非告訴人或告發人，於案件偵審過
    程中，亦未擔任銀行代表人或告訴代理人或陳述任何意見等
    情，其認定事實並無違背經驗法則或論理法則之處。再被告
    於87年7 月24日上簽之業務處理報告，除報告處理經過外，
    對於如何因應，表示「本案在上述疑慮未經提供詳實資料證
    實前，對該公司存款以拒絕付款方式辦理，債務到期時優先
    償還本行借款以行使存款抵銷方式辦理」；及於同年8 月11
    日發至高雄銀行政風室之函文中，表示「依據聯合徵信中心
    資料及財務簽證、自編報表顯示，該公司最近3 個月期間增
    加借款金額2 億4700萬元且存貨3 億元去向不明，迄今拒不
    出面說明，該公司於87.7.22 在本行之遠期信用狀融資到期
    未依約清償（美金0000000.67元）似有惡性倒閉及捲款潛逃
    之嫌。另保證人不動產過戶及增加設定予第3 人，似有企圖
    脫產之嫌」等語，其旨僅係本於授信危機處理之職責對業務
    上作查核報告，並送交上級單位審查辦理，業經本院調閱臺
    灣高雄地方法院檢察署97年度他字第4908號卷宗查證屬實，
    是原駁回再議處分書認定被告無何建請高雄銀行總行提出刑
    事告訴之行為，其認定並無與事實不符之處。原不起訴處分
    與原駁回再議處分進而推論，被告係分行經理，斷無以總行
    名義提出提出刑事告訴之權，高雄銀行總行嗣後即使引用上
    揭報告資料對於聲請人等提出刑事告訴，亦難證明被告有使
    聲請人等受刑事訴追之意圖及誣告之行為等語，並無聲請交
    付審判意旨所指之與卷證資料不符或與一般經驗法則有違之
    處。
  (三)聲請交付審判意旨指陳證人顏姿丹係經被告主導授意，於87
    年10月22日在調查局證述「該公司（星興公司）利用本行舉
    辦短期放款促銷競賽辦法規定，以要清償一銀楠梓分行的舊
    欠為由，自87年4 月24日至6 月25日向本行前後共貸4 次短
    期週轉金，金額共計1 億9800萬元」等語，以迴護被告做成
    不實結論之責，無非僅以聲請人甲○○於97年11月7 日檢察
    事務官詢問時所稱，證人顏姿丹於調查局詢問時有表示，是
    其與被告做成決議向伊提出告訴，以及親耳聽到證人顏姿丹
    說是被告指派其去調查局協助製作筆錄云云為主要論據。然
    證人顏姿丹於97年12月26日檢察事務官詢問時否認被告曾指
    示其指稱聲請人乙○○、甲○○利用高雄銀行舉辦短期放款
    促銷競賽機會詐貸之事實，並說明因星興公司為高雄銀行授
    信大戶，而銀行每隔一段時間會舉辦放款促銷活動，通常會
    跟舊客戶講，提供較優惠利率予客戶去償還其他銀行貸款，
    所以當時才會這樣陳述等語，業據原不起訴處分說明甚詳，
    並經本院調閱臺灣高雄地方法院檢察署97年度他字第4908號
    卷宗查證屬實，且高雄銀行總行對於聲請人等提出告訴，顯
    非被告與證人顏姿丹所能決定，已如前述，是在查無其他積
    極證據可佐之情況下，自不能僅憑聲請人侯宇之片面指訴而
    為認定。原不起訴處分因而認上開筆錄內容純屬證人顏姿丹
    個人主觀陳述，難認與被告有涉，被告辯稱並無指示任何人
    等向調查局指稱告訴人利用高雄銀行右昌分行舉辦短期放款
    促銷競賽機會詐貸，亦不知道係何人所言等情，應堪採信，
    以及原駁回再議處分書因而認定聲請人甲○○上揭指訴，並
    不能證明被告有誣告之犯行等情，均無何與卷證資料不符或
    違背一般經驗法則、論理法則之處。
  (四)再本院調閱臺灣高雄地方法院檢察署97年度他字第4908號卷
    宗並檢視上開業務處理報告後，即發現該業務報告內亦載有
    諸多異常之處，諸如，「被告於87年7 月14日實地勘查……
    請求提供出售鋼筋500 噸級鋼胚5000噸之資料，侯小姐答稱
    侯總交代，無法提供（侯總7 月8 日來行自稱下午將出國2
    星期）」、「87年7 月15日再次拜訪勘查……告知侯小姐業
    界有對該公司不利之傳聞，請其聯絡侯總提供相關資料澄清
    傳聞，仍未獲提供任何有關進出貨買賣資料」、「87年7 月
    16日，……經查謄本，甲○○於忠孝東路無他項權利之房地
    已過戶與股東洪吉雄（7 月14日登記），當晚工廠已停工」
    、「87年7 月17日再訪該公司，侯小姐外出不在……，10時
    10分左右電話聯絡上侯小姐，仍告知儘速連絡侯總回國澄清
    疑慮。申請甲○○及乙○○各於鳥松鄉○○路之不動產，該
    不動產已於7 月10日及7 月13日過戶與股東楊常銘及陳怜妏
    。下午2 時與保證人陳信雄先生會面，陳先生稱不知情，洽
    請速與侯小姐、負責人乙○○連絡，以了解情況。當晚工廠
    再次停工」、「87年7 月18日電話連絡該公司侯小姐，均稱
    不在」、「87年7 月23日，……另查董事長乙○○不動產：
    台南海中段建地已於7 月16日移轉與股東陳信雄（非本行保
    證人），另一股東保證人陳信雄於鹽埕區○○街房地於87年
    7 月17日已設定第二順位抵押權500 萬元與第三人」、「依
    該公司86年度財簽顯示庫存約有3 億元，為目前存貨已出清
    ，而借款卻增加2 億餘，對存貨及資金去向，本行經數次訪
    查，疑慮始終未獲說明」等語，綜合聲請交付審判意旨中所
    節錄之同一業務處理報告之內容，可知即便被告自87年7 月
    14日至87年7 月23日間，確實由所查證之資料中發現星興公
    司之負責人與保證人名下之財產於同一期間內有密集減少之
    情況，星興公司並於87年7 月16、17日晚間兩度停工，實地
    訪查又不獲星興公司人員配合以順利釐清被告對授信危機之
    疑慮，被告仍就所見星興公司之正常與不正常處詳予查證記
    載，最後做出如上述「本案在上述疑慮未經提供詳實資料證
    實前，對該公司存款以拒絕付款方式辦理，債務到期時優先
    償還本行借款以行使存款抵銷方式辦理」，堪稱合宜，難謂
    被告有何憑空捏造任意誣陷之情。況就聲請交付審判意旨雖
    陳稱，聲請人甲○○於87年7 月21日回國後即忙於調借現金
    無暇提出說明，然查星興公司卻於87年7 月21日、87年7 月
    23日、87年7 月24日三度委任律師寄發存證信函與被告任職
    之分行，亦經被告記載於業務處理報告之中，並引為附件，
    是縱使聲請人甲○○於87年7 月20日前確實出國聯絡不上，
    然於回國後既能委任律師寄發存證信函逼迫被告任職之分行
    付款，其是否確實無暇說明，即非無疑。是被告綜合上開情
    況，於同年8 月11日發至高雄銀行政風室之函文中認定「依
    據聯合徵信中心資料及財務簽證、自編報表顯示，該公司最
    近3 個月期間增加借款金額2 億4700萬元且存貨3 億元去向
    不明，迄今拒不出面說明，該公司於87.7.22 在本行之遠期
    信用狀融資到期未依約清償（美金0000000.67元）似有惡性
    倒閉及捲款潛逃之嫌。另保證人不動產過戶及增加設定予第
    3 人，似有企圖脫產之嫌」，亦難認係被告未經任何查證即
    憑空捏造之詞。且觀被告上開業務處理報告及發至政風室之
    函文內容，被告所指出之異常狀況均為其查證所得知之客觀
    部分，實與聲請人甲○○說明與否無關。是聲請交付審判意
    旨稱被告故意不使聲請人甲○○說明即虛構事實誣告，洵屬
    無據。被告既僅於上開業務處理報告及發至政風室之函文中
    客觀陳述其查證之結果並提出因應之道，並無何建議高雄銀
    行總行告發或告訴，該等內部文件嗣後縱使經高雄銀行總行
    於87年8 月21日、88年12月30日引為交付檢、調單位之資料
    ，檢察官於併案偵查後，認為聲請人乙○○、甲○○涉犯詐
    欺罪嫌而提起公訴，亦難認被告於撰寫該等報告與函文時即
    對總行最後處理之結果有所預見，亦難據此推認被告主觀上
    有何誣告之犯意。被告所為既與誣告罪之構成要件有異，縱
    聲請人乙○○、甲○○最終不負刑責，揆諸上開判例意旨，
    亦不能認被告成立誣告罪。至聲請交付審判意旨雖補充卷內
    高雄銀行總行於88年12月30日所提交告訴狀之撰狀人係標明
    高雄銀行右昌分行，為其指訴被告誣告犯行之證據，然就時
    間之順序而言，該狀提出之日已為高雄銀行總行引據被告之
    業務處理報告與發與政風室之函件向法務部調查局高雄市調
    查處告發之1 年後，該狀是否為被告所作，尚有疑問，且縱
    使該88年12月30日所提交告訴狀果真係被告所撰擬，揆諸上
    開說明，被告既無未經任何查證即憑空捏造事實之情，亦不
    能據該撰狀人之記載反推被告有何誣告之犯行與犯意，併此
    敘明。
  (五)又刑法第342 條之背信罪，須以為他人處理事務，意圖為自
    己或第三人不法之利益，或損害本人之利益，而為違背其任
    務之行為，致生損害於本人之財產或其他利益為構成要件。
    而所謂為他人處理事務，係指基於受他人委任之內部關係，
    而為該他人處理屬該他人之對外事務而言，與該他人間並非
    基於對向關係而對該他人處理屬於自己之工作，如所處理者
    屬於自己之工作，即非為他人處理事務，自無由構成背信罪
    。故於銀行法第7 條所定之消費寄託契約之當事人間，乃單
    純之對向關係，受寄人對寄託人所負隨時返還金錢之義務，
    並非為寄託人對外處理事務，如受寄人未依約供寄託人隨時
    提領存款，僅生是否違反消費寄託契約之問題，受寄人既非
    為寄託人處理事務之人，即與背信罪之構成要件不合。被告
    所任職之高雄銀行（右昌分行）與星興公司間及與聲請人甲
    ○○間既均存在上述銀行法第7 條所定之消費寄託契約關係
    ，是被告以分行經理之身分，為受寄人即高雄銀行履行對寄
    託人即星興公司或聲請人甲○○所負之隨時返還金錢之義務
    ，揆諸上開說明，即屬處理屬於被告自己之工作，同時亦僅
    履行被告自己對高雄銀行所負之經理人義務，並非為寄託人
    即星興公司或聲請人甲○○處理屬於星興公司或聲請人甲○
    ○之事務，是原不起訴處分認星興公司與聲請人甲○○既向
    高雄銀行開立乙種活存帳戶，則契約當事人係高雄銀行與告
    訴人甲○○，被告擔任高雄銀行右昌分行經理一職，並非契
    約當事人，與告訴人間並無任何委任關係，並無違誤，被告
    自無聲請交付審判意旨所指之違反任務之行為，亦無由構成
    背信罪。
六、綜上所述，原不起訴處分書及駁回再議處分書既已調查論列
    甚詳，是原檢察官及臺灣高等法院檢察署檢察長分別予以不
    起訴處分及駁回再議之聲請，並無不當。聲請人乙○○、甲
    ○○所指上情，尚不足以作為認定被告涉犯誣告及背信罪嫌
    之積極證據。從而，本件交付審判之聲請為無理由，應予駁
    回。
七、依刑事訴訟法第258條之3第2項前段，裁定如主文。
中    華    民    國    99    年    3     月    1     日
                  刑事第十四庭  審判長法  官  陳銘珠
                                      法  官  林揚奇
                                      法  官  張凱鑫
上正本證明與原本無誤。
本裁定不得抗告。
中    華    民    國    99    年    3     月    1     日
                                      書記官  董明惠

司法院資訊處製作；財團法人民間司法改革基金會備份。
